臺灣高等法院刑事判決　　　　　　　　94年度上訴字第2748號
上　訴　人
即　被　告　丁○○
選任辯護人　陳正杰　律師
上列上訴人因違反公司法等案件，不服臺灣台北地方法院92年度
易字第1456號，中華民國94年7月15日第一審判決（起訴案號：
臺灣台北地方法院檢察署92年度偵字第9464號），提起上訴，本
院判決如下：
    主  文
上訴駁回。
    事  實
一、丁○○與位於台北市○○路206號8樓之2鴻記鋼鐵有限公司
    （下稱鴻記有限公司）負責人黃勝俊（另案由本院判決1年2
    月在案）共同基於意圖為自己不法所有之概括犯意聯絡，先
    釐訂俗稱「印股票換鈔票」之詐財計畫，明知公司之股款，
    股東應確實繳納，不得僅以申請文件表明收足，竟於民國87
    年8月間，辦理假增資而將股本自新台幣（下同）500萬元虛
    增至2500萬元，而明知黃勝俊本人及股東吳新榮、高偉銘、
    許麗玥、黃勝勇、陳敘華、張格豪等人應繳納之股款1475萬
    元、62萬5000元、125萬元、75萬元、50萬元、162萬5000元
    及50萬元，均未實際繳納，卻透過不知情不詳姓名之記帳業
    者向不詳姓名之人籌措2000萬元後，於87年8月25日存入鴻
    記有限公司於聯邦商業銀行儲蓄部開設之活期存款帳戶0000
    00000000號帳戶內虛偽表明已收足增資股款，經不知內情之
    會計師簽證後，隨即於同年月27日提還，並以申請文件向台
    北市政府建設局，申辦變更公司名稱為鴻記鋼鐵興業股份有
    限公司（下簡稱鴻記興業公司），於同年9月7日核准登記。
    旋由丁○○在台北市○○路○段2號7樓設置開發事業部，對
    外以副總經理名義行事，專門以販售該增資之股票為務，於
    87、88年間，多次在報刊上刊登徵才廣告，訛稱：招募行政
    、業務、助理、股票交割員、儲備幹部等職員，致不知內情
    之丙○○、戊○○、乙○○等人前往應徵，而黃勝俊、丁○○等均明知鴻記興業公司88年度無實際業績，89年度則無法
    確知營運狀況，竟編製「鴻記鋼鐵」簡介等不實宣傳資料，
    謊稱：鴻記興業公司將於88年8月辦理現金增資3750萬元，
    87年每股盈餘6.6元，每張股票可獲無償配股500 股，88年
    每股盈餘6.1元，每張股票可獲無償配股500股，現金股利1
    元及89年每股盈餘5.3元，每張股票可獲無償配股500股，現
    金股利2元云云，並對外宣稱該公司股價，每股應在50元以
    上，致使丙○○、戊○○、乙○○、甲○○等人陷於錯誤，
    以每股38元至41元不等之價格，自行或推銷親友認購。黃勝
    俊、丁○○二人自87年10月上旬起至88年7月下旬止，賣出
    詳情如附表所示之股票及詐欺金額，嗣鴻記興業公司於88年
    8月惡性倒閉，購買股票之人始知受騙。
二、案經法務部調查局臺北市調查處移送台灣台北地方法院檢察
    署檢察官偵查起訴。
    理  由
一、訊之被告丁○○固不否認有在黃勝俊擔任負責人之鴻記興業
    公司，位於台北市○○路○段2號7樓開發事業部擔任副總經
    理，負責出售鴻記興業公司股票之事實，惟否認有公訴意旨
    所指之行為，辯稱：伊去鴻記興業公司任職時公司已經辦理
    增資，當時的宣傳資料並非伊所製作，員工亦非伊所應徵，
    且出售股票之股款也全部匯給黃勝俊云云。經查：
(一)證人即鴻記興業公司負責人黃勝俊於另案中供稱：「他（按
    指丁○○）欠我130萬，因他無法清償，他說他可以設法幫
    我上櫃，他要我先去辦增資，且商業上習慣上是請某個會計
    師幫我辦，實際上我沒有辦理增資，我也沒有2000多萬，所
    以我明知增資股款並未實際繳納…（丁○○）他賣掉股票一
    張給我1萬元，依票面一股10元每張1000股，刊登廣告、應
    徵人員等這些我根本也不知道，買股票的錢也是交給溫先生
    ，我股票都放在公司，只有跟溫先生有來往」、「（財務等
    資料）我知道這件事，但內容不是我寫的，這未來財務預估
    這一些資料應是87年、88年中由溫先生製作以後有交給我看
    ，我也同意朝這個方向去製作，就去印刷」、「（宣傳資料
    ）是溫先生要輔導上櫃，500萬的股票太少，所以增資2000
    萬，成為2500萬，製作這些資料，要販賣股票給他的朋友，
    所以要有資料給他朋友看」、「85年冬天溫先生有跟我借過
    錢，約欠我160萬元，後來他錢也沒有還給我，我請他清償
    ，他說沒有辦法，他說我公司可以增資，他可以幫我賣股票
    」等語（見原法院91訴797號卷第4至5頁、第16頁反面至17
    頁），以及於原審時證稱：「（91年訴797號卷，91年8月28
    日訊問筆錄，當時你是被告，你說當時製作販售宣傳資料目
    的是否販售股票給不特定人，當時你說要輔導上櫃，增資上
    櫃？）對，原先談話時，他說可以輔導上櫃，500萬公司太
    小，這段沒有錯。（辦理增資是因為被告跟你說，可以用此
    之方式還是其他原因？）我們公司營業額不錯，我們要辦貸
    款，銀行說公司資本額太小，要辦理增資，被告談話中，有
    提到這些話，我就辦了增資」、「（股票）他賣多少錢我不
    清楚，票面10元，他賣20多元，或是多少，我不知道，我收
    股本，10元到16元之間，有時他給我12元，總共市面流出去
    100多張。（販售鴻記簡介，誰製作？）被告他自己製作…
    （販賣股票期間，有無見過財務預估資料）有。被告印製好
    拿給我看的。要販售股票用」等語，證人黃勝俊於其案件既
    已就公司應收之股款，股東並未實際繳納，而以申請文件表
    明收足等情，自白認罪，就本件事實之經過，應無嫁禍他人
    ，而為虛偽供述之危險，其證言堪可採信，是認被告確有與
    黃勝俊共同就公司應收之股款，股東並未實際繳納，而以申
    請文件表明收足，以虛增公司股款方式辦理增資，且於增資
    後再以不實財務資料誇大所販賣股票價格之行為。
(二)告訴人丙○○指稱：「我於88年3月原係擔任鴻記公司未上
    市股票交易解說員，後來在受訓完畢後，鴻記公司溫正東等
    人即要求我對不特定人士販售股票業務，經由我這裡販售出
    的股票客戶有陳美惠、陳嘉坤等人，渠等在購買鴻記公司未
    上市股票時（每股41元），即填寫股票認購確認單，除部分
    客戶將股款直接匯入第一銀行長安分行帳號00000000000號
    ，戶名鴻記鋼鐵興業股份有限公司外，大部分客戶係將股票
    款項交由我及其他營業員（副理：戊○○…、襄理楊大智…
    等），再交給當時之會計乙○○…收齊後，轉交由溫正東本
    人匯入…第一銀行長安分行鴻記公司帳戶中。」（調查卷5
    頁反面）並指稱溫正東即係丁○○之化名（調查卷9頁反面
    ）等語，告訴人戊○○指稱：「我在鴻記公司擔任業務部公
    關人員，並受訓完畢後，鴻記公司…溫振東等人即要求我對
    不特定人士販售股票業務，經由我這裡販售出的股票客戶有
    傅世有、周浩生等人，渠等在購買鴻記公司未上市股票時（
    每股39元）即填寫股票認購確認單，鴻記公司原本要求客戶
    將股款直接匯入第一銀行長安分行帳號第00000000000號、
    戶名鴻記鋼鐵興業股份有限公司中，但經由我此處所販售的
    股票（股票背後事先已蓋好出讓人黃勝俊及公司印章），…
    （係）拿現金回公司」（調查卷13頁），並指明溫振東係丁○○之化名（調查卷14頁）、「一開始說是專員，半個月還
    是一、兩個月後，他（丁○○）說我們可以買公司輔導上櫃
    上市股票，就把我們晉升為副理，我是看報紙進去應徵，面
    試人員有一個叫做溫正東，就是在庭的丁○○，…一張39
    到40元，我收到的金額款項交給公司會計統一去辦，…連我
    、家人和朋友加起來有1、20張。」（本院卷44、45頁），
    以及告訴人乙○○指陳：「我是看報紙去應徵，我87年去八
    德路公司，由丁○○本人面試我的，那時候他叫溫振東，我
    是行政助理，公司那時候都沒有人，我是第一個到公司上班
    ，我是做行政助理，清潔工作也做，沒有做交易解說，丁○○說公司股票好，叫我買股票，他說算我便宜一點，每股38
    元，因我沒有錢，所以沒有買，丙○○有交給我股款過，有
    時候丙○○交給主管，主管再交給我，有時候是丁○○交給
    我，叫我點收後，製作印鑑卡，繳交易稅，寫完認購單，一
    聯公司存檔，一聯給丁○○，一聯給業務員，公司負責人是
    丁○○，我看過黃勝俊來公司很多次，我沒有跟被告講過話
    ，只有溫先生叫我倒茶給他喝，溫先生有告訴我被告是董事
    長，股票上也有寫（被告的姓名）。」（原法院91訴797號
    卷79頁）、「我是行政助理，不是會計，認購股票確認單，
    我負責蓋章、收錢。我點好之後給丁○○。他們如果是匯錢
    ，有匯款單，股票來的時候要蓋董事長及認購人的名字，我
    就幫他們蓋章，蓋完以後再交給業務員。」（本院卷46、47
    頁），並參以證人黃勝俊於他案件中所述：「（被告有無在
    開發事業部上班？）應該是有吧，那地方他作主。」足見該
    開發事業部乃由被告丁○○負責，告訴人等所收取之股款亦
    交由被告處理，被告丁○○於本件詐騙案中位居於主導地位
    應可認定。
(三)鴻記興業公司編印之簡介、資產負債表及辦理現金增資3750
    萬元之宣傳資料，極力宣稱該公司可在短期內獲得增資及股
    利，未來獲利良好，以此對外募股，已經告訴人丙○○供訴
    綦詳，並有股票股權認購確認單、股票認購作業流程表、資
    產負債表、預估損益表、營業概況報告、簡介、分類廣告、
    新進人員基本訓練教材、公司基本資料、普通股股票等影本
    存卷（以上見調查卷105至130頁）可資佐證。然則，該公司
    於88年4月間對外宣稱之88年第一季工程進度僅有報表，並
    無實際經營業績，另據丙○○於88年3月親自赴該公司林口
    工廠（址設林口鄉○○路39號之53）查看，並無設置工廠及
    機具設備，後來向公司副總溫正東反應與詢問，公司隨即於
    3月15日公告工廠遷至桃園縣龜山鄉○○村○○路1之19號，
    隨後又於3月22日公告公司暫行使用台驊鋼鐵公司廠房（址
    設台北縣新莊市○○路72之2號），丙○○於同年9月9日親
    赴台驊鋼鐵公司親訪，得知鴻記興業公司根本未使用該鋼鐵
    公司之廠房營運，僅單純將鋼材寄庫而已，復據告訴人丙○○供述歷歷（調查卷3頁），足見該公司沒有營業實績，所
    有推銷文宣，均為虛偽。
(四)綜上，被告確有與黃勝俊共同就鴻記有限公司辦理增資應收
    之股款2000萬元，股東並未實際繳納，而以申請文件表明收
    足，以虛增公司股款方式辦理增資，且於增資後再以不實財
    務資料誇大所販賣股票價格之方式，施以詐術使他人陷於錯
    誤而以高額買入股票之犯行，堪予認定。
二、按公司法第9條第3項原規定「公司應收之股款，股東並未實
    際繳納，而以申請文件表明收足，或股東雖己繳納而於登記
    後將股款發還股東，或任由股東收回者，公司負責人各處五
    年以下有期徒刑、拘役或科或併科六萬元以下罰金。」業於
    90 年間經立法院三讀修正通過，將該條第3項之規定修正移
    列為同條第1項，規定為「公司應收之股款，股東並未實際
    繳納，而以申請文件表明收足，或股東雖已繳納而於登記後
    將股款發還股東，或任由股東收回者，公司負責人各處五年
    以下有期徒刑、拘役或科或併科新台幣50萬元以上250萬元
    以下罰金。」該條文並經總統於90年11月12日修正公布，於
    同年月14日生效，經比較新舊法結果，原公司法第9條第3項
    與90年11月12日修正公布之公司法第9條第1項本文關於所得
    科處之罰金刑大幅提高為新台幣50萬元以上250萬元以下，
    是依刑法第2條第1項但書之規定，顯以變更前之舊法對被告
    有利，自應依修正前公司法第9條第3項之規定論科。
三、核被告所為，係犯修正前公司法第9條第3項之公司負責人對
    於公司應收之股款，股東並未實際繳納，而以申請文件表明
    收足罪及刑法第339條第1項之詐欺罪。被告違反公司法部分
    ，被告雖未具有公司負責人身分，但與具該身分之黃勝俊共
    同實施，依刑法第31條第1項規定，仍應以共犯論。又被告
    與黃勝俊二人就上開二罪間具有犯意聯絡及行為分擔，為共
    同正犯。被告等利用不知情之記帳業者犯違反公司法；利用
    不知情之職員犯詐欺罪，為間接正犯。被告等多次向人詐售
    股票得財，時間密接，犯罪構成要件相同，顯係基於概括犯
    意為之，應論以連續犯詐欺一罪。所犯違反公司法罪及連續
    詐欺罪，二者間具有方法結果之牽連關係，應從一重之違反
    公司法罪處斷。原審適用修正前公司法第9條第3項，刑法第
    2條第1項但書、第11條前段、第28條、第56條、第339條第1
    項、第31條第1項、第55條，罰金罰鍰提高標準條例第1條前
    段，審酌被告與公司負責人以虛增股本方式辦理增資，而大
    量印製股票換取鈔票，使市場交易之信任蕩然無存，得逞之
    後一走了之致受害人數不少，損失非輕，並被告之素行，智
    識程度及犯罪後否認等一切情狀，量處有期徒刑壹年，經核
    認事用法均無不合，量刑亦屬允當。被告上訴仍執陳詞，否
    認犯罪，為無理由，應予駁回。
據上論斷，應依刑事訴訟法第368條，判決如主文。
本案經檢察官王安明到庭執行職務。
中　　華　　民　　國　　94　　年　　11　　月　　17　　日
                  刑事第十七庭審判長法  官  蘇 隆 惠
                                    法  官  施 俊 堯
                                    法  官  林 瑞 斌
以上正本證明與原本無異。
如不服本判決，應於收受送達後十日內向本院提出上訴書狀，其
未敘述上訴之理由者並得於提起上訴後十日內向本院補提理由書
（均須按他造當事人之人數附繕本）。
                                    書記官  邵 淑 津
中　　華　　民　　國　　94　　年　　11　　月　　17　　日
附錄：本案論罪科刑法條全文
修正前公司法第9條第3項：
公司應收之股款，股東並未實際繳納，而以申請文件表明收足，
或股東雖已繳納而於登記後將股款發還股東，或任由股東收回者
，公司負責人各處5年以下有期徒刑、拘役或科或併科新臺幣6萬
元以下罰金。
刑法第339條第1項：
意圖為自己或第三人不法之所有，以詐術使人將本人或第三人之
物交付者，處5年以下有期徒刑、拘役或科或併科1000元以下罰
金。
